【裁判字號】    98,交易,84
【裁判日期】    981208
【裁判案由】    過失傷害
【裁判全文】
臺灣高雄地方法院刑事判決              98年度交易字第84號
公  訴  人  臺灣高雄地方法院檢察署檢察官
被      告  甲○○
選任辯護人  丙○○
上列被告因過失傷害案件，經檢察官提起公訴（98年度調偵字
第740號），本院判決如下：
    主  文
甲○○無罪。
    理  由
壹、程序部分：
一、按辯護人應選任律師充之。但審判中經審判長許可者，亦得
    選任非律師為辯護人，刑事訴訟法第29條定有明文。本案被
    告甲○○之選任辯護護人丙○○雖不具律師資格，然查其係
    國防管理學院法律係畢業，於民國83年軍法官特考及格，並
    擔任軍事檢察官工作至92年，目前在高雄市高鳳高級工家學
    校擔任教官乙職，業經其陳明在案，並有刑事訟訴委任狀、
    學士學位證書、考試院考試及格證書、國防部人事派令各1
    紙在卷可參（審交易卷第13-18頁）。本院審酌上情，認丙○○應具相當之法律專業素養，且與被告甲○○為同事之誼
    ，檢察官及告訴人鍾○樺之法定代理人丁○○就此復表示無
    意見，爰依上開條文准其為被告甲○○辯護，先予敘明。
二、證據能力部分
    按被告以外之人於審判外之言詞或書面陳述，除法律有規定
    者外，不得作為證據，刑事訴訟法第159 條第1 項定有明文
    。又被告以外之人於審判外之陳述，雖不符前4 條之規定，
    而經當事人於審判程序同意作為證據，法院審酌該言詞陳述
    或書面陳述作成時之情況，認為適當者，亦得為證據，刑事
    訴訟法第159 條之5 第1 項亦定有明文。本院用以認定本案
    事實所憑之被告以外之人於審判外之言詞或書面陳述，檢察
    官、辯護人及被告於審判程序中均未曾聲明異議，並同意將
    之作為證據（本院交易卷第35-37 頁），本院復審酌該等言
    詞或書面陳述作成時之情況均屬正常，且與本案相關之待證
    事實具有關連性，認適當作為證據，依前開之規定，認上開
    陳述均具有證據能力，合先敘明。
貳、實體部分：
一、公訴意旨略以：被告甲○○於高雄市高鳳高級工家技藝班擔
    任教職，與鍾○樺為師生關係。甲○○於97年4 月19日13時
    許，在其位於高雄縣大寮鄉○○街47號8 樓住處為鍾○樺等
    學生義務補習美容丙級檢定考試課程時，接獲其子許家誠來
    電表示欲返家，本應注意不得允許無駕照之人駕駛其車輛，
    且教育人員亦應保護少年免於傷害，甲○○既知鍾○樺年僅
    15歲（民國○○年○ 月○○日生），當可知悉伊無普通重機車駕
    駛執照而無正常駕駛之技能，且依其智識程度及當時之狀況
    並無不能注意之情事，竟未注意及此，允予鍾○樺駕駛其車
    牌號碼733-CCS 號重機車，搭載其女乙○○，前往位於高雄
    縣大樹鄉○○村○○路97-1號之九曲堂圖書館接許家誠返家
    。嗣於同日14時許，鍾○樺騎乘上開重機車搭載乙○○、許
    家誠沿高雄縣大樹鄉久堂村湖底2-1 號道路由南往北行駛，
    行至九江高幹#76 右8 電桿對面時，因無法掌控車速而自摔
    倒地，致乙○○受有頭部外傷併頭骨骨折及氣顱、左眼眶骨
    骨折及上頜骨骨折、左眼挫傷併結膜下出血等傷害；許家誠
    受有左側肩胛骨骨折之傷害（鍾○樺涉嫌過失傷害業經臺灣
    高雄少年法院保護庭以97年度少調字第1122號裁處不付審理
    ）；鍾○樺並受有頭部外傷併顱內出血、瀰漫性神經軸損傷
    、顏面骨骨折；左手橈骨脫位等傷害。因認被告涉犯刑法第
    284 條第1 項之過失傷害罪嫌。
二、按犯罪事實應依證據認定之，無證據不得認定犯罪事實，刑
    事訴訟法第一百五十四條第二項定有明文。又認定不利於被
    告之事實，須依積極證據，苟積極證據不足為不利於被告事
    實之認定時，即應為有利於被告之認定，更不必有何有利之
    證據；再刑法上之過失，其過失行為與結果間，在客觀上有
    相當因果關係始得成立。所謂相當因果關係，係指依經驗法
    則，綜合行為當時所存在之一切事實，為客觀之事後審查，
    認為在一般情形下，有此環境、有此行為之同一條件，均可
    發生同一之結果者，則該條件即為發生結果之相當條件，行
    為與結果即有相當之因果關係。反之，若在一般情形下，有
    此同一條件存在，而依客觀之審查，認為不必皆發生此結果
    者，則該條件與結果並不相當，不過為偶然之事實而已，其
    行為顯與結果間即無相當因果關係，（最高法院分別著有30
    年上字第816 號、76年台上字第192 號判例可資參照）。再
    按汽車駕駛人允許無駕駛執照者駕駛而肇事，致人於死或傷
    時，其過失責任之有無，應就具體事實，詳加以審認，並以
    其過失與結果發生之間，有無相當因果關係以為斷，非謂將
    車交與無駕照者駕駛而肇事，即當然應負過失之刑責；又按
    汽車所有人，聽任無駕駛執照之人駕駛汽車，基於行政管理
    ，雖應依道路交通管理處罰條例第二十八條規定科處罰鍰，
    並得吊扣其汽車牌照，但其刑法上之過失責任，仍應視其過
    失行為與結果間，在客觀上具有相當因果關係始得成立。所
    謂相當因果關係，係指依經驗法則，綜合行為當時所存在之
    一切事實，為客觀之事後審查，認為在一般情形下，有此環
    境，有此行為之同一條件，均可發生同一之結果者，則該條
    件即為發生結果之相當條件，行為與結果即有相當之因果關
    係。反之若在一般情形下，有此同一條件存在，而依客觀之
    審查，認為未必皆發生此結果者，則該條件與結果並不相當
    ，不過為偶然之事實而已，其行為與結果間即無相當因果關
    係。（最高法院71年度台上字第1427號、79年度台上字第
    3344 號 判決復著有意旨可供憑參）。
三、公訴人認被告涉犯過失傷害罪嫌，無非係以：被告明知告訴
    人鍾○樺年僅15歲，並無普通重機車駕駛執照而無正常駕駛
    之技能，卻聽任告訴人取走其重機車鑰匙，允許無駕照之人
    駕駛其重機車，且告訴人本次發生車禍所駕駛路徑非屬短距
    ，又需行經大彎道，被告應可認識若駕駛人之駕駛技能未臻
    成熟，將產生極高之車禍風險，竟未確認告訴人是否具備正
    常之駕駛技能或為其他避免危險實現之措置，而逕許告訴人
    取走鑰匙駕駛重機車，顯未盡相當之注意，又被告為告訴人
    就讀學校之老師，於課後補習時，竟允許上課之學生即告訴
    人無照騎乘其所有之重機車，其未盡相當之照護、監督義務
    甚明，自應負過失刑責等語，以為論據。
四、訊據被告對於告訴人於事發當天係騎乘其所有車牌號碼733-
    CCS號重機車外出，並搭載其女乙○○，前往九曲堂圖書館
    接其子許家誠，嗣於上開時、地發生車禍，三人並分別受有
    如上述之傷害等情，固不爭執，惟堅決否認有何過失傷害犯
    行，及其有將該重機車鑰匙交與告訴人或聽任告訴人取走該
    重機車鑰匙之事實，辯稱：伊不知道告訴人取走重機車鑰匙
    ，更不知道告訴人當天與女兒乙○○要騎車出去載伊兒子許
    家誠等語。經查：
(一)、事發當天被告甲○○應知告訴人有拿取其重機車鑰匙，並知
    告訴人拿取重機車鑰匙是要去載許家誠，且知告訴人係與乙○○一同出門：
１、被告甲○○於高雄少年法院97年度少調字第1122號案件97年
    11月12日開庭時曾承稱：「（機車為何在案發當天由少年【
    即告訴人】騎？）那天我在忙，我請少年去載，（後又改口
    ）因少年在我旁，我接到電話，我兒子叫我去載，因少年平
    日都會幫我的忙，也會騎我的機車。（少年那天為何會騎你
    的機車去載你孩子？）因為我平日放鑰匙的地方，少年都知
    道，那天少年說要出去載。（你知否少年騎你的機車？）我
    不知道少年騎機車」等語，有調查筆錄1 份附於上開案卷可
    稽（少調卷第32-33 頁），並經本院調閱上開案卷經核屬實
    。被告甲○○雖辯稱伊開庭當時並未說有請少年去載，只是
    說少年在旁邊有聽到伊兒子打電話回來，不知法官是不是誤
    解云云（交易卷第26頁正、背面）。然經本院當庭勘驗上開
    錄音帶結果，被告甲○○當天係證稱：（你請他【即告訴人
    】去載？）對，那其實他在我那邊就都會騎我摩托車的習慣
    ，…。那天我在忙，我在上課。（所以你就請他去載？）也
    沒有請他去載，他在旁邊有聽到孩子打電話回來，說要下課
    了，我沒有跟孩子說什麼時候會去載他…。我沒有請少年去
    載，是少年在旁邊，有聽到我兒子打話回來說要下課了，我
    在忙，我在上課，然後少年就說他要去載，等一下少年就跟
    妹妹（乙○○）出去了，什麼時候出去的我不知道，我也不
    知道少年騎我之重機車出去，也不知道妹妹有跟少年一起出
    去等語，業經本院當庭勘驗錄音帶屬實，並有錄音譯文及勘
    驗筆錄1 份在卷可供憑參（交易卷第26頁背面-28 頁背面）
    。是經核被告於上開少年事件審理時確有陳述：「少年就說
    他要去載」等語，已可認定。足證，告訴人當天確有向被告
    表示要去載許家誠，而被告亦知悉告訴人當天要去載許家誠
    無訛。
２、至告訴人於警詢中雖稱：重機車是甲○○老師叫我騎的，機
    車鑰匙也是甲○○老師給我的等語（警卷第11頁）。然證人
    乙○○則證述，機車鑰匙是告訴人自己拿了出去，又伊並未
    看到被告拿機車鑰匙給告訴人等語（少調卷第35頁、交易卷
    第20頁背面），故系爭重機車鑰匙是否為被告交付與告訴人
    的，即非無疑。另證人乙○○於上開少年案件開庭時曾證述
    ：發生車禍當天，我是看到少年出去，所以就跟著出去，少
    年是去載我哥哥，媽媽說要去九曲堂載哥哥，媽媽沒去，因
    媽媽正在忙，是少年拿了鑰匙出去，少年不知道哥在何處讀
    書，要出去前是媽跟少年說的等語明確，有筆錄1 份附卷可
    按（少調卷第35頁）；乙○○嗣於本院審理中雖改稱：上開
    筆錄我的意思是說我以為媽媽是說叫采彤姐姐載哥哥等語（
    交易卷第31頁）。然上開少年事件開庭時法官均係針對「少
    年」即告訴人鍾○樺問證人乙○○，證人乙○○亦係針對「
    少年」鍾○樺回答法官之問題，是乙○○根本無錯認「少年
    」為「采彤姐姐」的可能，此參上開少年事件之筆錄自明，
    故證人乙○○於本院中之上開證述，顯係迴護其母親即被告
    甲○○之詞，與事實不符，委不可採。再參以被告所有之重
    機車鑰匙平日係放在客廳旁放置電話的櫃子上面，而當天被
    告接聽許家誠電話時，告訴人亦在客廳之內應可聽到上開電
    話之內容，且許家誠打電話回家之時，被告正在客廳為其他
    學生所化彩妝作修改及講解，而告訴人與乙○○出門前也是
    在客廳，又上開電話講完之後告訴人及乙○○即已離開現場
    ，而被告家大門係緊連著客廳，且乙○○出門前確有告知被
    告等情，業經乙○○於審理中證述綦詳（交易卷第29頁背面
    -31 頁）。準此，縱令事發當天重機車鑰匙並非被告交付與
    告訴人，而係告訴人自行拿取的，然事發當天告訴人與乙○○一同出門時，當時正在客廳內之被告豈有不知之理？故堪
    信，被告當天應知告訴人與其女乙○○一同出門無疑。
３、承上，被告當天接聽完許家誠之電話後，告訴人既向被告表
    示要去載許家誠在先，旋即與乙○○一起出門，而重機車鑰
    匙又放在客廳放電話的櫃子上面，則告訴人拿取鑰匙及與乙○○一同出門等情，依一般常情，當時亦在客廳內的被告不
    可能沒有看到，故被告辯稱：伊也不知道告訴人騎伊之重機
    車出去，也不知道乙○○有跟告訴人一起出去云云，即與事
    實不符。又告訴人出門前既曾向被告表示要去載許家誠，隨
    即在上開櫃子上拿取重機車鑰匙，並與乙○○一同出門，則
    依常情判斷，告訴人出門自是要去載許家誠無疑，被告亦難
    諉為不知。足認，被告甲○○應有允許告訴人駕駛其重機車
    外出之默示表示甚明。準此，被告甲○○辯稱：伊不知道告
    訴人取走重機車鑰匙，更不知道告訴人當天要騎車出去載伊
    兒子等語，均與事實不符，難以採信。
(二)、又告訴人雖稱：發生車禍之原因是因重機車遭另部小客車撞
    擊所致等語（警卷第11頁），然查卷內並無任何撞擊告訴人
    車輛之資料可供調查，況本件車禍之發生原因係因「告訴人
    無照駕駛重機車彎道失控摔倒為肇事原因」，有台灣省高屏
    澎區車輛行車事故鑑定委員會鑑定意見書1 份在卷可按（少
    調卷第41-42 頁），復經證人許家誠證稱：告訴人騎很快，
    過彎時機車成斜騎狀態，當時路上沒有任何車輛，過彎時速
    度依然不變，因為速度太快，車子離心力太大，就失去控制
    ，機車滑出路外，沒有與其他車輛發生車禍等語明確（警卷
    第5 頁）；證人乙○○亦證：發生車禍當時沒有其他車輛，
    告訴人騎很快，我看時速表是80幾公里，當時我坐在告訴人
    前面，哥哥坐在告訴人後面等語綦詳（警卷第8 頁）。復參
    以車禍當時之時間為下午2 時，天候為晴、日間自然光線、
    路面為柏油路面、且乾燥無缺陷、復無障礙物、且視線良好
    、速限為50公里等情，有道路交通事故調查報告表(一)、(一)、
    道路交通事故現場圖、及事故現場照片13張在卷可供稽核（
    警卷第14-18 頁）。堪信，本件車禍之發生純因告訴人行經
    彎道時並未遵守速限規定，竟以80幾公里之時速，且未減速
    通過，故因車速過快以致失控滑出車道所導致，故告訴人所
    稱：發生車禍之原因是因重機車遭另部小客車撞擊所致等語
    （警卷第11頁），要與事實不符。
(三)、被告甲○○雖有默示允許告訴人駕駛其重機車，搭載乙○○
    ，前往位於高雄縣大樹鄉○○村○○路97-1號之九曲堂圖書
    館接許家誠返家之行為，已如前述。然依前揭最高法院判決
    意旨所示，被告是否應負過失傷害罪責，仍須以被告上開允
    許告訴人駕車行為與告訴人發生車禍致受傷之結果間，具有
    相當因果關係，被告之行為始該當於刑法過失傷害罪之構成
    要件，而應負其罪責。然查，告訴人係被告之學生，經常在
    被告家出入，在本件之前告訴人曾數次騎過被告的重機車出
    去過，告訴人騎被告的機車出門是去買彩妝、便當或飲料，
    也曾騎機車搭載過乙○○出門不止一次，又本件事發前被告
    就知道告訴人有騎被告的機車等情，業經被告、告訴人及乙○○供述在卷（交易卷第32頁背面、第34頁、第37頁背面）
    ，足見在本件車禍發生之前，告訴人曾多次騎乘被告之機車
    外出且為被告所知悉甚明。準此，告訴人雖尚未考領重型機
    車之駕駛執照，然顯非無駕駛重機車之技術甚為灼然。公訴
    人以告訴人年僅15歲，並無普通重機車駕駛執照即遽認告訴
    人無正常駕駛技能，顯有未合。又公訴人認告訴人本次車禍
    所駕駛路徑非屬短距，又需行經大彎道，故被告應可認識告
    訴人之駕駛技能未臻成熟，將產生極高之車禍風險。然則，
    依檢察官起訴事實，告訴人當天係於13時許由被告家搭載乙○○前往九曲堂圖書館載許家誠，而於14時許回程時行經系
    爭大彎道路段因不具有正常駕駛技能，無法掌控車速而自摔
    倒地發生車禍，已如前述，故依起訴事實，告訴人於發生本
    件車禍前既已騎乘重機車行駛於道路約1 小時之久，且於去
    程時曾經行駛於同一大彎道之路段而未發生違規或肇事，卻
    於回程時方生本件車禍，顯見其無照駕駛重機車，非必然會
    發生肇事之結果，亦非因其不具有正常駕駛技能，無法掌控
    車速才因而自摔倒地發生車禍。申言之，本件車禍實因告訴
    人駕駛上開重機車，行經彎道時車速過快高達80幾公里，且
    過彎時速度依然不變，因為速度太快，車子離心力太大，失
    去控制，以致失控滑出車道所導致，與其是否具備正常駕駛
    技能無關，更非其無法掌控車速所導致，質言之，告訴人根
    本不是無法掌控車速才發生車禍，而是車速過快且未減速，
    因失控車子滑出車道才導致車禍，故本件車禍純因告訴人一
    時疏於注意所致甚為灼然，自屬偶然之事實，尚難遽認被告
    允許告訴人駕駛其重機車之行為，與告訴人無照駕駛因疏忽
    車速過快致肇事受傷之結果有何相當因果關係。從而，即難
    令被告負過失傷害罪責。
(四)、承上，依本件卷內證據，尚難令本院獲致被告行為與犯罪結
    果間有相當因果關係之確信。本院復查無其他積極證據足資
    證明被告確有公訴意旨所指過失傷害之犯行，既不能證明其
    等犯罪事實，揆諸前揭說明，自應依法諭知無罪之判決。
(五)、至被告允許無駕駛執照之告訴人駕駛重機車之行為，係違反
    道路交通管理處罰條例之處罰規定，為行政罰之範疇，尚與
    刑事責任無涉。而被告此項違反法律規定之行為，告訴人得
    否循民事途徑請求賠償？及被告迄未賠償損害等，均屬民事
    賠償責任問題，自不能執為認定被告應負過失傷害刑責之依
    據，附此敘明。
據上論斷，應依刑事訴訟法第301條第1項前段，判決如主文。
中      華      民      國   98    年   12    月   8  日
                        交通法庭   法  官  張  震
以上正本證明與原本無異。
如不服本判決應於收受送達後10日內向本院提出上訴書狀，並應
敘述具體理由；如未敘述上訴理由者，應於上訴期間屆滿後20日
內向本院補提理由書（均須按他造當事人之人數附繕本）「切勿
逕送上級法院」。
中      華      民      國   98    年   12    月  10  日
                                   書記官  鄒秀珍


司法院資訊處製作；財團法人民間司法改革基金會備份。
